臺灣高雄地方法院民事判決　　　　　　　93年度保險字第31號
原　　　告　乙○○
訴訟代理人　陳平如律師
被　　　告　新光人壽保險股份有限公司
法定代理人　甲○○
訴訟代理人　丙○○
當事人間給付保險金事件，本院於民國94年4月15日言詞辯論終
結，判決如下：
  主  文
被告應給付原告新台幣壹仟壹佰陸拾萬元，及自民國九十一年二
月十五日起清償日止，按年息百分之五計算之利息。
訴訟費用由被告負擔。
本判決於原告以新台幣參佰捌拾陸萬柒仟元供擔保後，得假執行
。但被告如以新台幣壹仟壹佰陸拾萬元為原告預供擔保，得免為
假執行。
  事實及理由
壹、程序部分
    按訴狀送達後，原告不得將原訴變更或追加他訴，但擴張或
    減縮應受判決事項之聲明者，不在此限，民事訴訟法第255
    條第1 項第3 款定有明文。本件原告起訴時依保險之法律關
    係，請求被告給付新台幣（下同）1 千1 百60萬元及自民國
    91年2 月6 日至清償日止，按年息5%計算之利息；嗣於本院
    言詞辯論時變更其前開利息起算日為91年2 月15日，核屬減
    縮其應受判決事項之聲明，依法自應准許之，先予敘明。
貳、實體部分
一、原告主張：伊夫陳勝魁於民國74年9 月13日、85年5 月27
    日，以陳勝魁為被保險人，伊為身故受益人，先後向被告投
    保「新光吾愛吾妻終身壽險保險」、「新光安佳增值終身還
    本保險」（保單號碼分別為Ｘ000000-0、安佳ＲＰ0424 06
    號），並均附加意外傷害險，意外身故保險金合計為1 千1
    百60萬元。詎於91年1 月21日凌晨1 時許，陳勝魁駕車前往
    澄清湖散步後未歸，經報警協尋後，於同年月23日7 時40
    分，發現陳勝魁陳屍於澄清湖內，經台灣高雄地方法院檢察
    署（下稱高雄地檢署）檢察官相驗，認定陳勝魁為窒息、生
    前落水意外死亡，伊向被告申請保險給付，惟遭被告以陳勝
    魁係自殺為由，拒絕給付前揭數額之意外身故保險金。爰依
    兩造之保險契約及保險法第131 條規定，提起本訴等語。並
    聲明求為判決除供擔保之金額外，餘如主文所示。
二、被告則以：陳勝魁係因罹患肝癌，久病厭世而投水自殺死亡
    ，不符合本件保險契約所定意外死亡之情形，伊自不負給付
    保險金之責云云，資為抗辯。並聲明駁回原告之訴及如受不
    利判決，願供擔保請准免為假執行之宣告。
三、不爭執事項暨爭點：
  (一)兩造不爭執事項：
  1.被保險人陳勝魁於74年9 月13日、85年5 月27日，先後向被
    告投保「新光吾愛吾妻終身壽險保險」、「新光安佳增值終
    身還本保險」（保單號碼分別為Ｘ000000-0、安佳ＲＰ0424
    06號），並均附加意外傷害險，意外身故保險金合計為1千1
    百60萬元，原告則為身故受益人。
  2.陳勝魁於91年1 月21日凌晨1 時許駕車離家未歸，於同年月
    23日7 時40分，經人發現陳屍於澄清湖，並經高雄地檢署檢
    察官相驗為生前落水窒息死亡。
  (二)本件爭點：被保險人陳勝魁是否因意外傷害而死亡？被告有
    無依保險契約給付保險金額之義務？
四、經查：
  (一)按當事人主張有利於己之事實者，就其事實有舉證之責任，
    民事訴訟法第277 條定有明文。次按保險法第131 條規定：
    傷害保險人於被保險人遭受意外傷害及其所致殘廢或死亡時
    ，負給付保險金額之責。又意外傷害保險乃相對於健康保險
    ，健康保險係承保疾病所致之損失；而意外傷害保險則在承
    保意外傷害所致之損失。人之傷害或死亡之原因，其一來自
    內在原因，另一則為外在事故（意外事故）。內在原因所致
    之傷害或死亡，係指被保險人因罹患疾病、細菌感染、器官
    老化衰竭等身體內部因素所致之傷害或死亡；至外來事故（
    意外事故），則係指內在原因以外之一切事故而言，其事故
    之發生為外來性、偶然性，而不可預見，除保險契約另有特
    約不保之事項外，意外事故均屬意外傷害保險所承保之範圍
    （最高法院93年台上字第2468號判決內容參照）。準此，保
    險金請求權人若已證明被保險人確係遭受意外事故而死亡，
    保險人即有給付保險金之義務；而如保險人主張有拒絕給付
    之除外事由，即應由保險人就此有利於己之事實負舉證責任
    。
  (二)查本件原告主張陳勝魁於91年1 月23日7 時40分，經人發現
    陳屍於澄清湖，並經高雄地檢署檢察官相驗認定其係生前落
    水，並因窒息而意外死亡等情，業據提出報案紀錄、高雄地
    檢署檢察官相驗屍體證明書、驗斷書及另案臺灣高等法院92
    保險上字第69號確定判決一份為證，且經該案承審法官函詢
    高雄地檢署認定陳勝魁為意外死亡之判斷成因，經該署函轉
    台灣南投地方法院檢察署，由案發時支援相驗之法醫函覆稱
    ：「1.死亡原因為「窒息」，其判斷依據為何？屍體相驗證
    明書第十一欄「死亡原因」甲、窒息。乙、生前落水。乙為
    甲之先行原因，故死者陳勝魁係因生前落水導致水吸引入呼
    吸道阻塞致窒息死亡。判斷依據由屍體外觀發現如下之症狀
    ：眼球鞏膜黃疸。口鼻有大量液泡溢出（判定為溺水窒息造
    成肺水腫引發）。腹部有腹水及表皮呈現屍綠現象。死者所
    穿著之衣物均已濕透。死者身體其他部位無明顯外傷痕跡。
    根據以上所見，口鼻有大量液泡溢出，為溺水死亡者之一種
    明顯表徵，故判斷死者為因生前落水，大量的水進入呼吸道
    ，造成窒息死亡。2.是否有使用儀器或解剖方式？當日相驗
    觀察屍體之外表症狀為明顯生前落水導致窒息，即俗稱「溺
    斃」，且身體並無外傷痕跡，死因明確，故未進一步進行解
    剖。3.屍體相驗證明書第八欄勾選「意外死亡」，其依據及
    理由為何？根據屍體之外觀並未發現任何外力造成之外傷痕
    跡，且綜合死者家屬、發現人所供述之內容及現場客觀環境
    之勘查結果，並未發現有外力介入或自為之跡證，此亦為承
    辦檢察官所共同是認，因而認定死者係意外死亡」等情，有
    南投地檢署93年5 月28日投檢（93）榮醫字第08786 號函及
    所附報告書可憑（見另案上訴審卷101-103 頁），並經本院
    依職權調取臺灣高等法院92保險上字第69號卷宗暨其內所附
    高雄地檢署91年度相字第14 2號相驗卷核閱無訛。足證陳勝
    魁係非由疾病引起之外來突發事故所致窒息死亡甚明，符合
    系爭保險契約「意外傷害事故」之定義，是被告依約即有給
    付系爭保險金之義務。而原告對於被保險人陳勝魁係意外死
    亡乙節，既已證明屬實，則被告抗辯陳勝魁係自殺死亡，依
    前揭舉證責任之分配，自應由被告就此拒絕理賠事由負舉證
    之責。
  (三)被告抗辯：陳勝魁罹患肝癌，依其病況並無痊癒可能，其曾
    向親友透露輕生之念頭云云，並提出剪報為證（本院卷51頁
    ），然為原告否認，並陳稱：罹患肝癌者並非皆會自殺，報
    載陳勝魁因罹患肝癌曾向親友透露自殺意念，並非真實等語
    。查陳勝魁雖罹患癌症，然均有按醫囑接受手術及門診治療
    ，有阮綜合醫院之病歷資料附於另案卷宗可稽（見前揭案件
    地院卷61 -75頁），衡諸癌症固屬無法完全治癒之疾病，惟
    以現今之醫療技術，控制病患病情並恢復其正常生活起居，
    進而延長壽命等均非難事，況社會上罹癌但不願放棄而持續
    抗癌之人，亦多有所聞，自難僅憑陳勝魁罹患肝癌乙節，即
    遽認其已萌自殺之意圖。再者，原告之子陳治同於檢察官相
    驗詢問陳勝魁有無輕生念頭時，即陳稱：他患有肝癌，醫生
    有給他服葯，他有按時吃葯，對自己很有信心，不會有輕生
    念頭；他沒有留遺書，那天他是出去散步，平日他和我阿姨
    晚上有去散步的習慣，當晚阿姨忙，叫我父親（指陳勝魁）
    先去，阿姨隨後去就沒有看到他人，我們有報案協尋等語（
    見相驗卷10頁背面），參以陳勝魁罹患癌症後約自90年12月
    下旬起，於夜間有自行或由他人相陪散步之習慣，且陳勝魁
    失蹤當天亦如同往常於深夜外出散步各節，業據證人吳吉慶
    即陳勝魁居住大廈之總幹事於前揭案件中證述屬實（另案地
    院卷84-85 頁），並經該大廈管理委員會函覆：據當日值勤
    之黃、周姓管理員稱事發當夜零時多，陳勝魁確有駕車號ZJ
    -5258 號車輛外出未歸，至凌晨四時許，家屬方前來探詢陳
    君是否外出等情明確（另案上訴卷86頁），足證陳勝魁雖罹
    患肝癌，然其確有按時就診服葯，且有深夜散步之習慣，自
    難僅因其罹患癌症、獨自散步等情，率爾推認其係故意跳水
    自殺。
  (四)又被告抗辯：依伊查訪臺灣省自來水公司第七區管理處觀光
    課之資料記載「陳勝魁係於第二抽水站前左側跳湖自殺」，
    故本件陳勝魁應係故意自殺，並非意外死亡云云，並提出澄
    清湖溺水資料表為證（本院卷179- 181頁），然原告否認上
    開文件所載內容為真，陳稱：該溺水資料表乃自來水公司片
    面填載之文件，其上所載陳勝魁之死因純係推測，並無依據
    ，真正之死亡原因仍應以前開高雄地檢署檢察官督同法醫相
    驗之結果，方為屬實等語。而被告提出之澄清湖溺水資料表
    係屬私文書，依民事訴訟法第357 條之規定，於他造爭執其
    實質內容之真正時，應由提出之人舉證證明；惟陳勝魁係因
    生前落水窒息而意外死亡乙節，業經原告舉證證明，詳如前
    述，被告迄今復無法提出其他積極證據，證明上開私文書所
    載實質內容為真，是被告此部分所辯，亦無可採。
  (五)承上，被告既無法舉反證證明陳勝魁係故意自殺，則系爭保
    險契約之保險事故業已發生，被告即有依約給付保險金之義
    務。
六、綜上所述，原告已舉證證明被保險人陳勝魁係因意外事故而
    死亡，是保險事故業已發生，且保險金之給付條件亦已成就
    ；而被告就陳勝魁係自殺身亡之除外不理賠事項，並無法舉
    反證證明。從而，原告基於兩造間保險契約之法律關係，請
    求被告給付保險金1 千1 百60萬元，及自保險契約所定理賠
    期限之翌日即91年2 月15日起至清償日止之法定遲延利息，
    洵屬正當，應予准許。
七、又兩造分別陳明願供擔保請准為假執行及免為假執行之宣告
    ，經核均無不合，爰酌定相當之擔保金額准許之。
八、至被告聲請勘驗現場，證明陳勝魁之落水地點並無意外失足
    溺斃之可能云云，惟陳勝魁確係生前落水所致窒息之意外死
    亡等情，事證已臻明確，業如前述，況陳勝魁係因浮屍於澄
    清湖經人發現，故無證據足證其確切之落水地點為何，縱勘
    驗現場亦無助益，是被告前開聲請即無調查之必要，併予敘
    明。
九、結論：原告之訴為有理由，依民事訴訟法第78條、第390 條
    第2 項、第392 條第2 項，判決如主文。
中　　華　　民　　國　　94　　年　　4 　　月　　29　　日
              民事第一庭  審判長法  官  甯馨
                                法　官  盧怡秀
                                法　官  林韋岑
正本係照原本作成。
如不服本判決，應於送達後20日內，向本院提出上訴狀並表明上
訴理由，如於本判決送達前提起上訴者，應於判決送達後10日內
補提上訴理由書（須附繕本）。
中　　華　　民　　國　　94　　年　　4 　　月　　29　　日
                                書記官　何明昌
